臺灣基隆地方法院民事判決　　　　　　100年度基簡字第608號
原　　　告　台灣土地銀行股份有限公司
法定代理人　蘇樂明
訴訟代理人　吳正男
　　　　　　呂立棋
　　　　　　游嘉祿
被　　　告　郭振枝
被　　　告　郭藤田
被　　　告　丁郭環
被　　　告　林郭娥
被　　　告　簡郭
上列當事人間請求清償債務事件，本院於中華民國100.年11月16
日辯論終結，茲判決如下：
    主  文
被告郭振枝、郭藤田、林郭娥及簡郭應於繼承被繼承人郭清輝
遺產之限度內連帶給付原告新臺幣肆拾柒萬陸仟參佰陸拾參元及
自民國九十九年七月六日起至清償日止按年息百分之三‧一○五
計算之利息暨按年息百分之○‧六二一計算之違約金。
原告其餘之訴駁回。
訴訟費用新臺幣伍仟壹佰捌拾元由被告郭振枝、郭藤田、林郭娥
及簡郭連帶負擔。
本判決命被告郭振枝、郭藤田、林郭娥及簡郭給付部分，得為
假執行。
    事實及理由要領
一、本件原告起訴主張：訴外人郭添順（已於民國96年１月21日
    死亡）於民國（下同）93年５月４日向原告借款新臺幣（下
    同）130.萬元，約定借款期間為20年，利息依郵匯局２年期
    定期儲金機動利率（即年息1.55％）加年息１％計算（其中
    由政府補貼年息0.25％，故被告實際僅負擔依年息2.30％計
    算之利息），並隨郵匯局２年期定期儲金機動利率調整而調
    整，本息自93年５月４日起至113.年５月４日止依年金法按
    月平均攤還；如未按期攤還本息時，即喪失期限之利益，應
    一次全部清償，並自違約之日起，其逾期償還在６個月以內
    者，按上開約定利率之10％；超過６個月者，就超過６個月
    部分，按上開約定利率之20％計付違約金，立有「住宅貸款
    契約（適用於指數型房貸）」及「增補條款契約書」各１件
    為證。而郭添順於96年１月21日死亡，其父郭清輝為其法定
    繼承人，且未拋棄其繼承權，依法已承受上開郭添順對原告
    所負之債務；嗣郭清輝亦於96年１月27日死亡，被告均為郭
    清輝之法定繼承人，且未拋棄繼承或為限定繼承，依法亦承
    受郭清輝財產上一切權利義務，並因此輾轉共同繼承上開郭
    添順對原告所負之債務，惟被告等未依約清償，依約應視為
    債務全部到期，嗣經原告聲請拍賣抵押物，除受償部分本金
    及算至99年７月５日為止之利息及違約金外，尚欠476,363.
    元及自99年７月６日起至清償日止按年息3.1050％計算之利
    息暨按年息0.6210％計算之違約金未付，迭催不理等情，為
    此依約（消費借貸）及繼承之法律關係提起本件訴訟，請求
    判命被告連帶如數給付。
二、被告郭振枝則以：渠已於96年４月11日向本院就郭添順所遺
    遺產呈報為限定繼承，並經本院以96年度繼字第143.號裁定
    准為公示催告，依98年６月10日修正前之民法第1154條第１
    項規定，渠自僅以因繼承所得之遺產清償債務即可；而渠繼
    承所得之「基隆市○○區○○街55巷３號」房屋已經原告拍
    賣完畢，原告自不得再向渠請求清償等語，資為抗辯。被告
    丁郭環則以：伊於幼年時即被訴外人郭春生收養，與郭清輝
    間之親子關係業已停止，自非郭清輝之繼承人，毋庸負擔其
    所遺債務等語，資為抗辯。被告５人另均以：被繼承人郭清
    輝所負本件債務係自郭添順繼承而來，然郭清輝於96年１月
    27日死亡前與郭添順並未同財共居，無從知悉本件債務存在
    ，致未能於修正施行前之法定期間為限定或拋棄繼承，顯屬
    不可歸責於伊等，且由伊等繼續履行繼承債務，亦顯失公平
    ，依民法繼承編施行法第１之３條第４項規定，郭清輝繼承
    郭添順之債務，應以所得遺產為限負清償責任，渠等因繼承
    之法律關係承受系爭債務，自得援引前開規定，主張郭清輝
    以由郭添順繼承所得之遺產為限，負清償責任；郭清輝生前
    由被告郭振枝扶養，生活單純，並無負債，為伊等所明知，
    伊等原無為限定繼承或拋棄繼承之必要，郭清輝及伊等因與
    郭添順相處不睦，均未往來，伊無從於繼承開始時知悉系爭
    債務之存在，致未能於修正施行前之法定期間內為限定或拋
    棄繼承，顯屬不可歸責於伊等，若由伊等繼續履行系爭債務
    ，亦顯失公平等語，資為抗辯。
三、查原告主張：訴外人郭添順積欠其借款債務未清償，於96年
    １月21日死亡，其繼承人郭清輝未拋棄繼承，亦旋於96年１
    月27日死亡，郭清輝之繼承人（即被告等人）未依法聲明拋
    棄繼承，自因輾轉繼承而承受郭添順之系爭債務等事實，除
    被告丁郭環外，為其餘被告所不爭，並有原告提出之「住宅
    貸款契約（適用於指數型房貸）」、「增補條款契約書」及
    戶籍謄本等件在卷可資佐證，原告此部分之主張自堪信為真
    實。至被告丁郭環抗辯：伊於幼年即為訴外人郭春生收養，
    與郭清輝間之親子關係業因收養而停止（即伊非郭清輝之繼
    承人）之事實，業據提出「戶籍謄本申請書」及手抄戶籍謄
    本之影本各１件為證，上開手抄戶籍謄本記事欄確載明「養
    父母為郭春生及郭莊蕊」；至電腦登錄之戶籍謄本上，丁郭
    環之父母欄雖仍記載父為郭清輝，此應係戶政機關轉錄時漏
    載所致，自不能因此而影響其與郭春生間之收養關係，故被
    告丁郭環上開抗辯，為有依據，堪信為真，亦即其並非郭清
    輝之繼承人，自毋庸繼承郭清輝所負系爭債務。其餘被告則
    因繼承郭清輝之遺產而輾轉繼承系爭債務，如無其他正當事
    由，依法自應負連帶清償之責。
四、惟按「繼承在民法繼承編中華民國98年５月22日修正施行前
    開始，繼承人因不可歸責於己之事由或未同居共財者，於繼
    承開始時無法知悉繼承債務之存在，致未能於修正施行前之
    法定期間為限定或拋棄繼承，且由其繼續履行繼承債務顯失
    公平者，於修正施行後，以所得遺產為限，負清償責任。」
    98年６月10日公布施行之民法繼承編施行法第１條之３第４
    項定有明文。查被告郭振枝、郭藤田、林郭娥及簡郭４人
    抗辯：郭清輝生前生活單純，並無負債，為伊等所明知，伊
    等原無聲明限定繼承或拋棄繼承之必要，郭清輝及伊等因與
    郭添順相處不睦，均未往來，無從於96年１月27日郭清輝死
    亡時知悉郭清輝已繼承上開郭添順之系爭債務，致未於法定
    期間向法院為限定或拋棄繼承，依民法繼承編施行法第１之
    ３條第４項之規定，自應以所得遺產為限，負清償責任等情
    ，為原告所不爭，且依原告所提出之郭添順及郭清輝之除戶
    戶籍謄本及被告等人之戶籍謄本，渠等之住所均不相同，又
    被告郭振枝、郭藤田、林郭娥及簡郭未就郭清輝之遺產為
    限定或拋棄繼承，應係因上開被告４人無法知悉郭清輝之財
    務狀況（即不知郭清輝因繼承而自郭添順繼承債務）所致；
    倘上開被告４人知悉郭清輝因此負有債務，而其積極財產尚
    不足清償消極財產，豈有不依法聲報限定繼承或拋棄繼承之
    理？故上開被告４人此部分之抗辯，合於常情，應堪信為真
    實。上開被告４人既於繼承開始時無法知悉上開債務（繼承
    債務）之存在，致未能於修正施行前之法定期間為限定或拋
    棄繼承，且渠等所繼承之「基隆市○○區○○街55巷３號」
    房屋，亦經原告拍賣取償，如由渠等繼續履行上開債務顯失
    公平，爰依民法繼承編施行法第１條之３第４項規定，命被
    告郭振枝、郭藤田、林郭娥及簡郭以繼承所得之遺產為限
    負連帶清償責任。從而原告依約（消費借貸）及繼承之法律
    關係訴請被告郭振枝、郭藤田、林郭娥及簡郭連帶給付如
    主文第１項所示，自屬正當，應予准許。逾上開範圍之請求
    ，為無依據，應不准許（至被告郭振枝雖曾向本院呈報限定
    繼承，並經本院96年度繼字第143.號准予公示催告；惟郭振
    枝係誤認自己為郭添順之繼承人，本院96年度繼字第143.號
    亦誤為准予公示催告，依法無效，不能生「限定繼承」之效
    果，併予敘明）。
五、訴訟費用（即裁判費）5,180.元，依民事訴訟法第79條、第
    85條第２項之規定，命由大部分敗訴之被告郭振枝、郭藤田
    、林郭娥及簡郭連帶負擔，爰一併確定其數額如主文第３
    項所示。
六、本件命被告郭振枝、郭藤田、林郭娥及簡郭給付部分，係
    「就民事訴訟法第427.條第１項訴訟（關於財產權之訴訟，
    其標的之金額或價額在50萬元以下者）適用簡易程序所為被
    告敗訴之判決」，依民事訴訟法第389.條第１項第３款規定
    ，應依職權宣告假執行，爰依職權宣告之。
七、據上論結，本件原告之訴為一部分有理由，一部分無理由，
    依民事訴訟法第436.條第２項、第79條、第85條第２項、第
    389.條第１項第３款，判決如主文。
中    華    民    國    100   年    11    月    30    日
                  基隆簡易庭法      官  林金發
以上正本係照原本作成。
如不服本判決，應於本判決送達後20日內向本院提出上訴狀（並
附繕本）及繳納上訴裁判費，上訴於本院合議庭。如委任律師提
起上訴者，應一併繳納上訴審裁判費。
中    華    民    國    100   年    11    月    30    日
                            法院書記官  林建清